【裁判字號】    98,交抗,106
【裁判日期】    981209
【裁判案由】    違反道路交通管理處罰條例聲明異議
【裁判全文】
臺灣高等法院花蓮分院刑事裁定         98年度交抗字第106號
抗  告  人
即受處分人  甲○○
上列抗告人即受處分人因違反道路交通管理處罰條例案件，對於
交通部公路總局臺北區監理所花蓮監理站於中華民國 98年6月17
日所為處分（原處分案號：花監違字第裁44-P00000000號裁決書
），聲明異議，不服臺灣花蓮地方法院中華民國 98年7月29日98
年度交聲字第225號裁定，提起抗告，本院裁定如下：
    主  文
原處分及原裁定均撤銷。
甲○○免除其處罰。
    理  由
一、抗告人即受處分人（下稱抗告人）在原法院聲明異議意旨略
    以：民國（下同）98年6月16日晚上伊將車牌號碼LW-2767號
    自用小貨車欲停放於花蓮市○○路路邊，但因汽油用完只好
    停放在中美路口紅綠燈下，而先參加朋友慶祝會。在慶祝會
    後因伊有酒意就請朋友陪同搭計程車由中美路回家，但仍須
    於回家前將車移放到安全處，所以請計程車司機在旁等候，
    由伊移車，伊在民生路移車約10公尺停放於安全路邊後熄火
    ，惟欲下車搭計程車時，原處分機關誤認伊欲駕車而要求酒
    測，伊已告知：有飲酒不開車，而且已經由朋友陪同改搭計
    程車，但原處分機關不查，仍逕行裁罰。又系爭自用小貨車
    為伊全家的生計依靠，伊駕駛執照被吊扣 1年，全家人生活
    即無依靠，因此提出異議，請求撤銷原處分云云。
二、原法院則以：按道路交通管理處罰條例第 35條第1項所定之
    「駕駛汽車」一詞，雖無明文加以定義，惟所謂「駕駛」，
    係指「操縱車船、飛機等交通工具」。依此定義，本件抗告
    人乘坐在車牌號碼LW- 2767號自用小貨車之駕駛座，並啟動
    引擎在道路上移動車輛，該自用小貨車顯然置於其所操縱之
    情形，業經本件舉發員警連雪伶證稱：「抗告人坦承有喝酒
    並有開車，他說車子原本停在路口的水銀燈底下，他有移動
    車子」，此之行為亦為抗告人自承，縱抗告人以僅係欲移動
    自用小貨車、有飲酒不開車，且由朋友改搭計程車等詞置辯
    ，然抗告人於本件舉發時點，確有酒後駕駛自用小貨車之行
    為，可堪認定等語，因之駁回抗告人之異議。
三、抗告意旨略以：伊飲用酒類後欲搭計程車回家，惟因伊所雇
    用之計程車司機不會駕駛伊之貨車，因而請計程車司機在旁
    等候，等伊將小貨車自原停泊處移動至路邊，再搭計程車返
    家。又伊係為了保障大多數民眾的權益，依交通安全規定而
    為移車之行為，依行政罰法第 11條第1項之規定，當不予處
    罰。再縱認伊為避免他人交通之危險而移動車子至路邊，屬
    酒後駕駛行為，惟違規行為尚屬輕微，原處分機關裁罰伊新
    台幣（下同）34500元之罰緩，並吊扣駕駛執照1年，實有違
    比例原則，請求撤銷原裁定，另為妥適之裁定等語。
四、按「汽車駕駛人，駕駛汽車經測試檢定，酒精濃度超過規定
    標準，處新臺幣15000元以上60000元以下罰鍰，並當場移置
    保管該汽車及吊扣其駕駛執照一年；因而肇事致人受傷者，
    並吊扣其駕駛執照二年；致人重傷或死亡者，吊銷其駕駛執
    照，並不得再考領」，道路交通管理處罰條例第35條第 1項
    第 1款定有明文。其立法目的係因酒後駕駛行為危害交通安
    全，對於路上其他汽車或行人之生命、身體安全存有危險性
    ，因而為處罰之規定。又按道路交通管理處罰條例所規定之
    罰則本質上係屬行政罰，此由該條例中就交通違規行為所定
    法律效果包括罰鍰、記點、吊扣證照、講習等行政罰觀之甚
    明（參照行政罰法第1條、第2條將罰鍰、吊扣證照、講習等
    處分均定為行政罰），是違反道路交通管理處罰條例之裁罰
    事件，自有行政罰法之適用。再按行政罰法第 8條規定：「
    不得因不知法規而免除行政處罰責任。但按其情節，得減輕
    或免除其處罰」，係規定行為人因不瞭解法規之存在或適用
    ，進而不知其行為違反行政法上義務時，仍不得免除行政處
    罰責任；然其可非難程度較低，故規定得按其情節減輕或免
    除其處罰。而所謂行為人不瞭解法規存在或適用，係指行為
    人對與其行為有直接關係之禁止規範無所認識外，或將禁止
    規範誤為限縮解釋致認為其行為係法規所不加禁止而為合法
    之情形。例如駕駛人不知飲用酒類後駕駛汽車，為道路交通
    管理處罰條例第35條第1項第1款規定所禁止，屬行為人對於
    禁止規範無所認識；若駕駛人知其飲用酒類後不得駕駛汽車
    ，惟為依道路交通安全規則第112條第1項第12款之規定，將
    汽車移置無礙交通之處，而為移動汽車之行為，認其為交通
    安全而酒後移車之行為，係有容許規範之存在，或誤將容許
    規範作擴張之解釋，而認為其行為乃被例外容許之情事。經
    查：
（一）本件抗告人有於上揭時、地飲用酒類後，有移動車輛之行
      為，且經警測得其酒精測定值為每公升0.52毫克，因酒精
      濃度業已超過規定標準，遭員警開單舉發等情，有違反道
      路交通管理事件裁決書、本件舉發取締錄音錄影光碟及本
      院勘驗光碟結果筆錄附卷可稽，復經抗告人於原法院之異
      議意旨及本院抗告意旨中陳明，上開事實堪予認定。惟一
      般人於飲用酒類致酒精濃度超過一定標準後，通常對於外
      界之知覺及反應能力已顯著降低，倘仍驅動其自用小貨車
      之動力系統而運行移動該車輛，不問其移動距離之長短、
      時間之久暫，即已對該路段之道路交通安全造成危害，而
      對用路人之生命、身體、財產形成抽象危險，揆諸上開道
      路交通管理處罰條例第35條第1項第1款之立法意旨，抗告
      人前揭行為，自屬該款所稱駕駛汽車行為無疑。
（二）惟對於違反行政法上義務行為之處罰，應綜合考量行為人
      主客觀之一切情狀，於符合比例原則之限度內為裁罰，方
      為適法。查抗告人於本件員警舉發前，已雇用計程車在旁
      等候，且該計程車司機在旁陳稱：伊帶抗告人去買汽油測
      試車子是否壞掉，然後要帶抗告人回去等語；及抗告人於
      員警舉發時一再陳稱：伊之車子並未駕駛於車道上，如果
      伊是駕駛於道路上，方為伊之錯誤等語，均有有本院勘驗
      取締光碟筆錄在卷可憑。是顯見抗告人稱：伊欲搭計程車
      返家，僅係為避免造成他人交通之危險，而為移動汽車之
      行為等語，非純屬卸責之詞，而全無可採之處。亦足徵抗
      告人主觀上認飲用酒類後而移動車輛之行為，與將車輛駕
      駛於車道之行為有別，非同屬道路交通管理處罰條例第35
      條第1項第1款所禁止之行為。故抗告人主觀上將飲用酒類
      後禁止駕駛車輛之行為，做擴張之解釋，認其為交通安全
      而移動車輛行為，與道路交通管理處罰條例第35條第 1項
      第 1款之應處罰對象尚有未符，而其主觀上認依道路交通
      安全規則為移車之行為，應例外被容許。從而，堪認其對
      行為應受處罰之情事並無認識，應符合前開行政罰法第 8
      條所規定「得減輕或免除其處罰」之情形。
（三）再抗告人因不知法規而違反行政法上義務，該當前揭行政
      罰法第 8條規定之要件，法院固不得因而免除行政處罰責
      任，惟仍應按其情節裁量是否減輕或免除其處罰，亦即應
      參酌其社會地位及其個人能力，在可期待其運用其認識能
      力與法律倫理價值思維之範圍內，視其是否能夠意識到行
      為之違法，從而判斷其可非難程度之高低。查抗告人現年
      已52歲，平日以駕駛小貨車維持生計，居住於花蓮縣壽豐
      鄉水璉村之偏遠地區。觀諸其社會經濟地位、個人智識能
      力、日常生活型態，誠難期待身處資訊相對弱勢地位之抗
      告人擁有正確之法律知識，進而精確認識其出於維護交通
      安全及他人法益動機、非基於交通往返目的之短程移車行
      為仍為法規範所不許。倘無視於此等個案特殊情事而令其
      背負沉重罰責，復以吊扣其駕駛執照之處分剝奪抗告人之
      謀生管道，洵屬過苛，亦難謂與比例原則及憲法保障人性
      尊嚴之要求無違。本院審酌上情，綜合判斷當時取締之情
      形、抗告人之社會經濟能力狀況、受教育之程度等情，認
      應免除抗告人之其罰方允適當。
（四）原裁定以抗告人酒後駕車事證明確，維持原處分，固非無
      見。惟其漏未審酌抗告人有行政罰法第 8條得免除其罰之
      情，尚有未洽。應由本院將原處分及原裁定均撤銷，並自
      為裁定如主文第2項所示，以臻適法。
據上論斷，應依道路交通管理處罰條例第89條，道路交通案件處
理辦法第26條，刑事訴訟法第413條，行政罰法第8條，裁定如主
文。
中    華    民    國    98    年    12    月     9    日
                        審判長法  官  何方興
                              法  官  王紋瑩
                              法  官  林德盛
以上正本證明與原本無異。
本件不得再抗告。
中    華    民    國    98    年    12    月     9    日
                              書記官  李芸宜


司法院資訊處製作；財團法人民間司法改革基金會備份。
